臺北高等行政法院判決
　　　　　　　　　　　　　　　　　　 95年度訴字第04229號
　　　　　　　　　　　　　　　.
原　　　告　瑞旗生物科技股份有限公司
代　表　人　甲○○
訴訟代理人　楊金順　律師
複　代理人　游朝義　律師
被　　　告　行政院環境保護署
代　表　人　乙○○署長）住同.
訴訟代理人　李元德　律師
複代理人　　陳文靜　律師
　　　　　　吳世宗　律師
上列當事人間因廢棄物清理法事件，原告不服行政院中華民國95
年10月23日院臺訴字第0950092428號訴願決定，提起行政訴訟。
本院判決如下：
　　主  文
訴願決定及原處分均撤銷。
訴訟費用由被告負擔。
　　事  實
一、事實概要：
    緣原告〈原名瑞紘工業股份有限公司，民國（下同）93年12
    月1 日與瑞旗實業股份有限公司合併，由瑞紘工業股份有限
    公司為存續公司，並更名為瑞旗生物科技股份有限公司〉係
    容器製造業者，經被告委託致遠會計師事務所於94年8 月17
    日至18日、94年9 月20日及94年10月3 日至同年11月17日查
    核原告90年3 月至91年12月之營業（進口）量相關帳籍憑證
    ，發現原告未依廢棄物清理法第16條規定申報繳納PP容器之
    回收清除處理費，乃於95年3 月29日以環署基字第09500248
    36 號 函請原告於文到45日內補繳回收清除處理費計新臺幣
    （下同）148,940,482 元，如逾期未完納，將依廢棄物清理
    法第51條第1 項規定，移送強制執行，並處應繳納費用1 倍
    至3 倍之罰鍰。原告不服，提起訴願遭決定駁回，遂提起本
    件行政訴訟。
二、兩造聲明：
　　(一)原告聲明求為判決：1.訴願決定及原處分均撤銷。
                        2.訴訟費用由被告負擔。
　　(二)被告聲明求為判決：1.駁回原告之訴。
                        2.訴訟費用由原告負擔。
三、兩造之爭點：
    (一)本案爭執點：
      1.90年3 月的回收清除處理費的徵收，是否罹於請求權時
        效而消滅？
      2.本件被告計算原告應申報繳納的回收清除處理費，是以
        銷售量為基礎計算，是否合法、是否準確？
      3.被告計算原告回收清除處理費，是否違反平等原則、行
        政自我拘束原則？
　　(二)原告主張之理由：
      1.按「人民因中央或地方機關之違法行政處分，認為損害
        其權利或法律上之利益，經依訴願法提起訴願而不服其
        決定，或提起訴願逾3 個月不為決定或延長訴願決定期
        間逾2 個月不為決定者，得向高等行政法院提起撤銷訴
        訟。」行政訴訟法第4 條第1 項定有明文，且按「經訴
        願程序之行政訴訟，其被告為駁回訴願時之原處分機關
        。」行政訴訟法第24條第1 款亦定有明文，今因行政院
        環境保護署依據錯誤之查核結果，而作成徵收回收清除
        處理費之行政處分，致損害原告之權益，且經行政院訴
        願決定駁回原告之訴願，而維持原行政處分，是原告依
        行政訴訟法第4 條第1 項規定，提起撤銷訴訟，並依同
        法第24條第1 款規定，以駁回訴願時之原處分機關即行
        政院環境保護署為被告，合先述明。
      2.被告課徵PP/PE 回收清除處理費之費率訂定不當，被告
        據該不當之費率課徵回收清除處費，是該該行政處分應
        予撤銷：
        (1)按「國家基於一定之公益目的，對特定人民課予繳納
          租稅以外之金錢義務，涉及人民受憲法第15條保障之
          財產權，其課徵目的、對象、額度應以法律定之，或
          以法律具體明確之授權，由主管機關於授權範圍內以
          命令為必要之規範。該法律或命令規定之課徵對象，
          如係斟酌事物性質不同所為之合目的性選擇，其所規
          定之課徵方式及額度如與目的之達成具有合理之關聯
          性，即未牴觸憲法所規定之平等原則與比例原則。」
          司法院大法官解釋釋字第593 解釋揭有明文，查被告
          依廢棄物清理法對原告課徵回收清除處理費之行政處
          分，該費用之課徵乃以責任業者當期之營業量為課徵
          基礎，乘以被告所訂定之課徵費率，為責任業者應繳
          納之回收清除處理費用。惟回收清除處理費之用途，
          依廢棄物清理法第17條規定，主要在於支用環保單位
          於執行回收清除處理過程所花費之一切相關費用，並
          依廢棄物清理法第16條第5 項規定：「第1 項之費率
          ，由中央主管機關所設之資源回收費率審議委員會依
          材質、容積、重量、對環境之影響、再利用價值、回
          收清除處理成本、回收清除處理率、稽徵成本、基金
          財務狀況、回收獎勵金數額及其他相關因素審議，並
          送中央主管機關核定公告；資源回收費率審議委員會
          設置辦法，由中央主管機關定之。」故主管機關回收
          處理費率之訂定主要依照預算平衡的方式計算，其中
          考量之因素包括回收處理成本、廢棄物成本、資源化
          價值等因素，此外尚須考量當年度各項回收廢棄物的
          營業量、報廢量及收回率等因子，依照被告所屬之「
          回收管理基金管理委員會」所核定之費率課徵公式，
          回收費率應與當年全年度應回收之廢棄物營業量成正
          相關，惟自91年開始，受政府限塑政策之影響，致生
          產相關塑膠產品之營業量大減，則須回收之廢棄物即
          應相對減少，是以在回收需要量減少之情況下，回收
          費率即應相對下降，然自90年至93年，資源回收費率
          始終維持在9.39元，並未反應市場之重大變化。又自
          94年後，雖資源回收費率調降至8.69元，但自91年施
          行限塑政策後，相關產業營業量遂年下降，以免洗餐
          具為例，依被告之統計資料，「‧‧‧在塑膠類免洗
          餐具部分，塑膠類免洗餐具個數減量率約為96 %（重
          量減量率為91 %）‧‧‧」（原證三），顯示限塑政
          策實施後，塑膠類餐具使用量大幅下降，然資源回收
          費率從90年至91年限塑政策後從未變動，直至93年仍
          維持在9.39分，到民國95年才降至8.0 元，總共僅降
          低14.8個百元點左右，比起塑膠餐具之使用量減少，
          費率之調降率，仍有相當大之差距，並未適時反應市
          場變化，則被告依此費率課徵回收清除理費，造成人
          民財產權不當之負擔，依上開大法官解釋意旨，已侵
          害憲法保障人民之財產權，且被告之行政手段，與欲
          達成之行政目的不成比例，顯違反比例原則，是原行
          政處分應予撤銷。
        (2)次按現行回收費率之訂定，以原處分機關所屬之「資
          源回收審議委員會」負責審訂，現行費率公式，為90
          年開始實行。
          依上開回收費率公式可看出費率應與回收處理成本
            （即費率因子C ）成正相關，影響回收處理成本之
            主要因素，依行政院環保署委託中華經濟研究院所
            作之「應收廢棄物回收制度費率架構檢討評估」（
            下稱「環保署研究報告」，公布於環? 發展委員會
            之網站上）（原證四）研究報告中指出，費率公式
            中之所謂回收處理成本應為回收成本+ 處理成本-
            資源化價值即所謂回收處理淨成本（原證四，頁6-
            12），回收成本及處理成本為廢棄物回收所應支出
            之費用，而資源化價值即為該廢棄物回收後轉換為
            可再使用時所產生之價值，瑞旗公司主要生產品為
            PP材質之塑膠容器，其資源化價值比其他廢棄物本
            相對較高，依「環保署研究報告」中所整理之95年
            度廢容器回收清除處費率比較表（原證四，頁6-21
            ），其資源化價值為每公斤12.74 元，於支付其回
            收過程所應支出之回收成本及處理成本後，仍剩餘
            5.43元，亦即回收處理淨成本為-5.43 元，表示於
            一般市場回收過程中，以PP材質之塑膠容器因其本
            身資源化價值高之特性，於回收過程中，不須額外
            支出回收費用，其材質本身特性即夠支應回收及處
            理成本，故即使環保機關不介入課徵資源回收處理
            費，其本身資源化價值高之特性即成為回收業市場
            上之極大誘因，回收業者必願意投入該材質之回收
            處理，尤有甚者，PP材質之回收業者甚至不須領取
            政府之回收獎勵補貼，且該補貼本亦從回收處理基
            金所支出，基金來源為責任業者所繳之回收清除處
            理費，其可能產生之情況為回收業者於處理PP材質
            容器之回收過程中，除了獲得回收廢棄物扣除回收
            成本後所轉得之資源價值外，亦可能再領取政府回
            收處理補貼金之不合理狀況，然此種種支出之回收
            處理費用，最終仍由責任業者負擔，極為不合理。
          而PP材質之資源化價值亦表現在當其他材質之回收
            基金皆為虧損之狀況時，而PP材質之回收基金仍盈
            餘81,854,429 元 （詳原證四，頁6-21），若依課
            徵回收清除處理費之重要原則為應達到基金損益平
            衡，PP材質容器之回收基金已有大量之盈餘，亦表
            示費率訂定過高，更表示環保單位超收過多費用，
            違反收取回收清除處理費之立法目的，加諸人民不
            當之金錢義務，依上開司法院大法官解釋意旨，被
            告之行政措施已違反人民財產權保障，其所採取之
            行政手段，與為達成之目的顯不成比例，亦違反比
            例原則。
          回歸到費率公式之訂定，既公式中之回收成本因素
            降低，則費率亦應相對降低，惟自90年至95年，費
            率僅從每公斤9.39元調降至8.00元，於其他費率因
            子近年都呈現平穩化之狀況，費率之調降實不成比
            例，可見費率公式有其錯誤之處，致不能反應市場
            上實際之狀況，亦可能雖費率公式已接近理想狀況
            ，然原處分機關無視市場實際狀況，未依費率公式
            之訂定原則，咨意決定費率，故造成如此不合理之
            狀況，然不論如何，費率訂定之不合理已是事實。
            若依「環保署研究報告」之研究結果，PP材質之應
            回收廢容器，應課徵費率為每公斤1.34元方為合理
            ，但此費率由費率公式看來，已有加入政府執行回
            收之行政成本（反應在費率公中之費率因子G:殘餘
            物最終焚化或掩埋處理之平均加權成本、E:殘餘物
            清理之平均環境外部或影響成本、L:稽徵成本），
            故得到每公斤1.34元之費率，但若交由市場機制運
            作，此項成本即不須支出，費率應降至更低甚至為
            零。故PP材質容器之回收處理，交由市場機制運作
            ，即可得到良好之回收成效，不須課徵回收清除處
            理費，但若由政府介入回收清除處理，亦不應為現
            行之高額費率。今被告依不當之費率訂定，對原告
            課徵回收清除處理費，逾越廢棄物清理授權行政機
            關課徵收回收清除處理費之立法目的，造成人民財
            產權不當之負擔，違反比例原則及憲法第15條人民
            財產權之保障，是被告之行政處分應予撤銷。
      3.被告不分對象，對所有責任業者課徵相同之費率，違反
        平原則，影響受處分人之競爭地位，違反憲法保障人民
        之工作權及財產權，損害受訴願人之權益，原行政機關
        之行政處分不當之處應予撤銷：
        依現行廢棄物清理法規定，無論為塑膠容器製造業者或
        者飲料業者，其因生產或使用應塑膠容器，於流入市場
        後，最終產生應回收之廢容器者，皆應課徵回收清除處
        理費，祗是使用塑膠作為包裝之飲料業者，因其產品之
        單價較高，故較容易將回收清除處理費轉價至市場，舉
        例如一瓶單價20元之包裝飲用水，因包裝為應回收廢棄
        物，故須課徵回收清除處理費，然以空瓶大約為20公克
        之重量，以費率每公斤9.39元計算，乘上0.02公斤（即
        20公克），大約負擔之回收清除處理費為0.187 元，占
        產品整體售價大約不到百分之一比例，故課徵回收清除
        處理費後，可輕易將費用轉價至消費者，對整體售價不
        致產生太大之影響，所以對利潤亦不會產生過大之衝擊
        ，但對塑膠容器之生產者而言，其空瓶單價僅賣1.5 元
        至2 元，但每賣一瓶塑膠空瓶，亦同樣負擔大約0.187
        元之回收清除處理費，卻占整體售價大約百分之十，對
        塑膠容器生業者產生之負擔遠超過飲料業者，且因產品
        單價較低，不容易轉價至消費者，利潤亦大幅縮減。雖
        表面上看業者都是以同樣費率繳交回收清除處理費，但
        實質上卻是齊頭式平等，按司法院大法官釋字593 號解
        釋意旨，行政處分如係斟酌事物性質不同所為之合目的
        性選擇，其所規定之課徵方式及額度如與目的之達成具
        有合理之關聯性，即未牴觸憲法所規定之平等原則與比
        例原則。是以若負同樣廢棄物回收清除處理責任之業者
        ，卻受原處分機關課徵不同程度之金錢義務，實難謂合
        於憲法平等原則之要求，且行政機關違反平等原則之行
        政措施，亦間接造成人民財產權之不當侵害，是以原處
        分機關之行政處分違反憲法平等原則之要求，且侵害人
        民財產權，原行政處分應予撤銷。
      4.本件90年3 月1 日至29日之回收清除處理費用之請求權
        ，業已罹於時效完成，被告將此部分列入計算，顯有不
        當：
        (1)按公法上請求權，除法律有特別規定外，因5 年間不
          行使而消滅。公法上請求權，因時效完成而當然消滅
          ，為行政程序法第131 條第1 項及第2 項所明定。公
          法上之請求權，不僅指人民對國家之請求權，國家對
          人民之請求權亦包括在內，合先敘明。
        (2)經查，被告迄於95年3 月29日始以環署基字第095002
          4836號函，命原告補繳90年3 月至91年12月之回收清
          除處理費用（見原證三），依上開行政程序法之規定
          ，致使原告繳納回收清除處理費之義務長期處於不確
          定之狀態，自有違公法上請求權時效之立法用意。
      5.本件訴外人「致遠會計師事務所」逕以「銷售額」推估
        產品「銷售量」之方式，作為課予回收清除處理費用之
        查核基準，亦非適法：
        (1)按「依前條第2 項公告之應負回收、清除、處理責任
          之業者（以下簡稱責任業者），應向主管機關辦理登
          記；製造業應按『當期營業量』，‧‧‧於每期營業
          稅申報繳納後15日內，依中央主管機關核定之費率，
          繳納回收清除處理費‧‧‧」，有廢棄物清理法第16
          條第1 項明文規定。
        (2)再查，原告乃係容器製造業，而所謂營業量，應係指
          容器製造業之生產量，並非產品銷售量。而且，於94
          年4 月21日所修正之「應回收廢棄物責任業者管理辦
          法」第15條之1 即有明訂：「平板容器或非平板類免
          洗餐具容器製造業之責任物，於中華民國94年5 月1
          日後製造者，其營業量為製造業者之責任物之銷售量
          ；其於中華民國94年5 月1 日前製造者，其營業量為
          製造業者之容器生產量，得以容器平板購入量及生產
          量扣除製造容器過程之耗損量計之」，換言之，本件
          被告命原告補繳90年3 月至91 年12 月之回收清除處
          理費用，所依據之「營業量」應為「容器生產量」，
          並非為產品銷售量，實為灼然。
        (3)此外，被告辯稱係因原告未提供生產量之相關資訊，
          故依原告所提供之銷售發票，以產品銷售量為基礎之
          查核計算方式，查核基準並無不妥云云。惟查，應回
          收廢棄物責任業者管理辦法第13條亦有明文指出，「
          主管機關或其委託之專業人員依本法第20條進行查核
          時，責任業者提供之資料不實，或未提供完整帳冊、
          資料，主管機關或其委託之專業人員得依下列方法擇
          定其營業量或進口量最高者為該責任業者之營業量或
          進口量：1 、依原（物）料、人員、水電或設備使用
          情形、生產速率或其他足供佐證之資料計算其營業量
          或進口量。2 、由責任業者之上游、下游業者相關資
          料計算其營業量或進口量。3 、依銷售額相近之同業
          申報之營業量或進口量。4 、依銷售額相近之同業申
          報之回收清除處理費金額佔銷售額比例計算其營業量
          或進口量。5 、依機器、設備、製造程序、原料相近
          之同業之製造量計算方式計算其營業量或進口量。前
          項之完整帳冊依商業會計法及稅捐稽徵機關管理營利
          事業會計帳簿憑證辦法之規定」，由此可見，縱算本
          件原告並未提供完整資料以供被告查核當年度營業量
          ，被告尚可依據上開方法擇定原告之營業量，並非逕
          自以原告之產品銷售量來推估原告應補繳之回收清除
          處理費用，故被告在查核基準上，顯有逾越法律、失
          當之處。
      6.本件被告係依原告銷貨發票推估其應補繳回收清除處理
        費，然而關於銷貨發票計算情形統計表之重量欄如何計
        得？被告亦未區分各個產品品名，多以臆測方式計算重
        量，且誤算情形百出不窮，顯有推估基準事實不明之情
        形：
        (1)又查，例如「Y-500 」之產品中，針對顏色、規格的
          差異，即有12種不同之品名（如：Y-500 （Z6）本、
          Y-500 （Z6）白、Y-500 （Z7）本、Y-500 （Z7）白
          等），每一種重量均為不同，經實測商品之重量後，
          該各件每箱乃介於3.85-9.84KG 不等（見原證四）。
          惟查，訴外人「致遠會計師事務所」並未細分各個產
          品之品名，竟以臆測方式計算產品重量，每箱均以
          14.11KG 計重（見原證五）。如上所述，該項產品每
          箱1000入之包裝數最重也不會超過9.84KG，訴外人「
          致遠會計師事務所」除未細分產品品名外，逕自每箱
          重量以14.11KG 計算，顯有推估基準事實錯誤之情事。
        (2)再者，如品名為「Y-360 本」之產品，訴外人「致遠
          會計師事務所」所查核之規格乃為每箱1000入之包裝
          數，每箱以14.11KG 計重（見原證六）。惟查，原告
          公司所生產之「Y-360 」產品，目前生產線上之產品
          規格乃係每箱2000入之包裝數，該各項產品每箱乃介
          於7.70-16.68KG不等（見原證四）。如上所言，原告
          迭次主張90至95年度所生產之產品規格，會隨著市場
          趨勢、交易競爭等因素，每年而有不同的改變，惟被
          告均置之不理，訴外人「致遠會計師事務所」除未細
          分該產品品名外，其針對不同年度之產品規格包裝數
          ，亦有推估基準事實錯誤之情事。
        (3)此外，訴外人「致遠會計師事務所」在查核各項產品
          規格之處，不僅多有缺填產品規格、數量之情形（見
          原證七），如此一來，其如何能將該產品規格均推估
          為「一致」之重量，則不無疑問。更尤甚者，如「AC
          -500白」之產品，訴外人「致遠會計師事務所」竟將
          每箱1000入及2000入之儼然不同包裝數，每箱均以14
          .44KG 計重（見原證八）；又於「P- 550白」之產品
          ，亦將每箱白杯1000入及600 入之包裝數，均以每箱
          9.68KG計重（見原證九）。
        (4)詳言之，訴外人「致遠會計師事務所」以原告之「年
          度當期之銷售額」進而推估原告年度產品銷售量，再
          以該產品銷售量計算出原告應繳費重量，這種查核方
          法明顯地即知是有很大問題的存在，因為這種計算方
          式主要係建立在產品規格均不會因為隨著交易市場之
          需求而有所改變，換句話說，某一種產品，其裝箱規
          格及內容比重等，無論於90年抑或95 年 均係一致、
          相同的，這種計算方式才會準確。然而，訴外人「致
          遠會計師事務所」所查核之內容，不僅未區分各項產
          品品名外，就連產品本身的規格及包裝數，一目觀之
          即知該稽核彙總表之內容錯誤百出、誤算連連，而被
          告乃根據此顯有違誤之稽核彙總表，作成課予原告如
          此高額之回收清除處理費用之行政處分，難謂無違法
          之處。
        (5)承上所述，按每月營業量之核定，係以以往年度業者
          每個月之生產量扣除損耗量所得之數量。並非如被告
          所稱以產品「銷售量」為基礎，因為產品銷售量是要
          去看這個產品，會不會有隨著某些因素而有改變的情
          況，假使該產品無論經過三、五年，都是差不多一樣
          的重量、規格，就可以用這種方式來推估原告當年所
          銷售產品之總重量。但是，承前所述，例如原告公司
          所生產的「Y-360 」產品，於90年度每箱包裝規格為
          1000入，但是於95年度生產線上相同產品之規格卻已
          改為每箱2000入之包裝數。訴外人「致遠會計師事務
          所」卻絲毫無察覺，竟將每箱2000入的包裝重量誤計
          為每箱1000入的包裝重量。所以說，這種很有問題的
          稽核彙總表而統計出所謂原告之「年度產品銷售量」
          ，該數據是否正確，顯有疑問。又，被告係根據錯誤
          之數據而課予原告高額之回收清除處理費用，非無商
          榷餘地。
      7.被告無正當理由，對於相同性質之事件卻為不同之處理
        ，顯已違反行政法上之「平等原則」、「行政自我拘束
        原則」；另其對繼續而同性質之行政處分卻咨意變更，
        亦違背人民之正當信賴：
        (1)按「行政行為，非有正當理由，不得為差別待遇，行
          政程序法第6 條定有明文，此即行政法上之平等原則
          ‧‧‧。又『信賴保護原則』，係指行政處分雖有瑕
          疪，但相對人或關係人對其存續已有信賴，而行政機
          關之事後矯正，將因此增加其負擔者，即不得任意為
          之之謂。‧‧‧」最高行政法院92年度判字第275 號
          判決揭有明文，並按「憲法之平等原則要求行政機關
          對於事物本質上相同的事件作相同的處理，乃形成行
          政自我拘束‧‧‧」最高行政法院93年上字1392號判
          決揭有明文，再按「所謂『平等原則』係指行政機關
          非有正當理由，作成行政行為時，對行為所規制之對
          象，不得為差別待遇而言。而所謂『行政自我拘束原
          則』則指處分機關作成行政處分後，自己亦與相對人
          一樣，同受該行政處分之拘束。惟前開所謂『正當理
          由』，包括為保障人民在法律上地位之實質平等，並
          不限制具體案件事實上之差異及立法目的而為合理之
          不同處置。」最高行政法院88年上字3724號判決揭有
          明文。依前開最高行政法院之判決所揭示之判決意旨
          ，所謂行政法上之「平等原則」乃在要求行政機關對
          事物本質相同的事件應作相同的處理，即是行政機關
          為行政行為時，應合乎憲法基本精神，並應出自事物
          本質、本於實質正義而為行政作為，任何差別待遇或
          相同待遇應有合理及充份之實質上之理由，亦即須考
          量具體案件事實上之差異及立法目的而為合理之不同
          處置，乃不悖於憲法平等原則之要求。
        (2)查被告曾於91年1 至3 月期間另委託第三人衛適密廢
          物減量科技有限公司（以下簡稱衛適密公司）查核瑞
          旗公司89年度之營業量，於查核程序明確指出查核基
          準為「依據生產量扣除耗損率及出口量計算而得」，
          並於「會計查核重點及結果」欄目項下明確載明：「
          ‧‧‧銷售開立二聯式發票部分之產品，並未記載買
          受人資料，且依其性質暫行推定非屬一次性使用之免
          洗餐具，不予列入此次查核應繳費營業量之計算，而
          開立三聯式發票部分，則必須取得下游廠商出具其產
          品係做為工業、農業及醫療等用途，而非免洗餐具之
          證明書，始可認定為扣減項目‧‧‧」（原證一）是
          依被告於89年度所為之查核方式，會計查核之結果，
          開立二聯式發票之部分，應屬非一次性使用之免洗餐
          具，不予列入查核應繳費營業量之計算，然於此次於
          90、91年度由致遠會計師事務所為之查核結果，卻不
          區分產品之性質，一律將其納入而課徵回收清除處理
          費，其所採之措施是否符合主管機關課徵回收清除處
          理費之目的已有疑義，但同樣之事件，同樣生產之產
          品，對於同一法規之解釋及執行，只因年度不同，卻
          有不同之查核標準，難謂不悖於憲法平等原則之要求
          。按相同事件應為相同之處理，且行政機關對此等相
          同性質之事件亦形成「行政自我拘束」，於相同事件
          應有相同之標準，若有不同之處理方式，應有正當之
          理由，即按上開最高行政法院判決意旨，應考量具體
          個案之差異及立法目的之不同，始可謂正當理由，否
          則即有違「行政自我拘束」、「平等原則」。而縱觀
          被告之行政處分，對於90、91年之查核處置，未說明
          正當理由，逕以原告全部產品銷售之發票為計算課徵
          清除處理費之基礎，對照被告89年委託衛適密公司查
          核之結果，其所以未將二聯式發票列入計算，乃依立
          法目的為合理之說明，而致遠會計師事務所於90、91
          年所做之查核結果，並未對產品使用目的做區分，亦
          未見說明是否有考量具體案件事實上之差異及立法目
          的而為不同處置之正當理由。其後原告向訴願機關提
          出訴願，而訴願機關之訴願決定亦僅表明：「‧‧‧
          本案因訴願人未提供其生產量之相關資訊，乃依所提
          供之銷售發票，以產品銷售量為基礎之查核計算方式
          不同，其依業者所提供資料之情形不同，而採取不同
          之計算基礎，並無所訴因不同查核人員而採不同計算
          方式之情事，查核過程非僅以統計方式計算應補繳金
          額‧‧‧」，然原告乃以產品發票提供被告查核，該
          資料每年皆應向稅務機關據實申報，與88年、89年所
          提供之銷售資料並無本質上不同，故不應有如訴願機
          關所述因原告提供不同資料，而使查核人員採取不同
          計算基礎之情事。綜上所述，依上開最高行政法院之
          判決，被告之行政處分，已違反「行政自我拘束」以
          及「平等原則」，實違背行政程序法第6 條所明訂：
          「行政行為，非有正當理由，不得為差別待遇」之規
          定，以及上開最高行政法院判決意旨，故被告以此違
          法之查核標準所課徵之回收清除處理費，實有違誤，
          其因此更損害原告之權益，為此敬請　鈞院撤銷被告
          之行政處分，以及訴願機關之訴願決定。
        (3)再按被告課徵回收清除處理費，對原告而言，係連續
          不間斷之行政行為，只要原告繼續生產須回收清除之
          產品，即為被告課徵回收清除處理費之相對人，是以
          前後實可視為同性質而連續之行政處分，故其所採之
          課徵方式應為相同，僅課徵方式以年度為計算單位而
          已。故被告於88、89年度課徵回收清除處理費所為之
          行政處分，已使人民產生信賴。質言之，被告對原告
          88 、89 年度回收清除處理費之核算，將開立二聯式
          發票之產品排除於應列入課徵回收清除處理費之範圍
          ，則原告對於主管機關之行政措施已得預見，是以原
          告對於回收清除處理費之課徵，已列入公司營運及財
          務評估之成本考量，然被告於90年、91年之課徵處分
          卻不具正當理由，將所有原告銷售產品皆列入課徵範
          圍，而該年度原告開立二聯式發票之產品已佔公司銷
          售量一半以上，則如此課徵結果將造成原告之營運成
          本暴增，非公司經營所得預見。故被告於88、89年課
          徵回收清除處理費之行政處分，已使原告產生信賴，
          其咨意變更課徵方式，對行政處分之相對人安排公司
          營運、生產成本考量造成不安之狀態，依上開最高行
          政法院92年度判字第275 號判決意旨，尚不論被告從
          未表明88、89年度之課徵方式有無瑕疵，基於「信賴
          保護原則」，被告任意增加原告負擔之行政處分，應
          不得為之。是被告之行政處分，已違反前開最高行政
          法院判決所揭示行政法之一般法律原則，為此敬祈
          鈞院撤銷原行政處分，以維民益。
      8.退步言之，縱認上述被告之行政處分並無違誤，但被告
        查核原告之銷售量，其以粗略之統計方式，過程粗糙，
        內容多有錯誤，是以此錯誤之統計資料，所課徵之回收
        清除處理費，即有違誤，且錯誤之結果，嚴重損害原告
        之權益，是被告之行政處分應予撤銷：
        (1)查被告依廢棄物清理法規定課徵回收清除處理費，其
          所用之計算方法，係以使用後可能產生有害廢棄產品
          之重量（以公斤為單位），再乘以環保署資源回收費
          率審議委員會訂定之費率（每公斤課徵若干金額），
          為事業單位應繳之回收清除處理費。被告對費用之課
          徵，係以發票計算銷售量，惟發票上之記載僅有產品
          銷售金額及產品之數量，而回收清除處理費乃以公斤
          為計算基礎，是以被告應將發票記載之銷售數量（箱
          數）轉換為銷售之公斤數，再乘以資源回收費率，而
          計算出應核課之回收清除處理費用。然環保署委託致
          遠會計師事務所核課原告90年、91年之回收清除處理
          費用，僅粗略以發票上產品所記載之箱數，再以94年
          瑞旗公司生產線上之產品每箱重量推估計算，但產品
          包裝依其產品特性不同而有不同之包裝方式，裝箱之
          方式亦因市場上客戶之要求而有隨之改變。舉例：以
          被告所列之「統計銷貨發票計算應補繳金額表」為例
          （原證二），91年1 、2 月當期，品名：Y-360 系列
          ，查核結果為1000入，查核人員以14.44 公斤計算，
          惟同一系列產品，品名：Y-360 系列2000入，卻亦同
          以14.44 公斤計算，實則目前該產品每箱為2000入，
          重量確為14.44 公斤，若以被告所認定之推估方式，
          每箱1000入之產品，重量應為7.22公斤實為正確，如
          此前後竟相差相差1 倍之多，計算結果對瑞旗公司至
          為不利。又發票號碼EL00000000（品名：240 本，裝
          箱規格：水杯- 小包裝600 入，數量：50箱）與發票
          號碼EL0000 0000 （品名：A-240 本，裝箱規格：水
          杯-200 0入，數量：50箱），兩者裝箱規格差異甚大
          ，但產品總重量竟均為500 公斤。綜上所述，縱觀整
          體致遠會計師事務所所作之查核，諸如前述之錯誤，
          所在多有，致遠會計師事務所查核方式之粗糙可見一
          斑。
        (2)又原告90、91年度之營收額，受政府「限塑政策」之
          影響，相較於原告88、89年度之營收額已大幅減少，
          然以致遠會計師事務所之粗糙推估方式，90、91年度
          應繳費用竟比88、89年度高出10倍之多，顯不成比例
          ，亦不合常理。
        (3)末按廢棄物清理法第15條、第16條第1 項規定：「物
          品或其包裝、容器經食用或使用後，足以產生下列性
          質之一之一般廢棄物，致有嚴重污染環境之虞者，由
          該物品或其包裝、容器之製造、輸入或原料之製造、
          輸入業者負責回收、清除、處理，並由販賣業者負責
          回收、清除工作。一、不易清除、處理。二、含長期
          不易腐化之成分。三、含有害物質之成分。四、具回
          收再利用之價值。」、「依前條第2 項公告之應負回
          收、清除、處理責任之業者( 以下簡稱責任業者) ，
          應向主管機關辦理登記；製造業應按當期營業量，輸
          入業應按向海關申報進口量，於每期營業稅申報繳納
          後15日內，依中央主管機關核定之費率，繳納回收清
          除處理費，作為資源回收管理基金‧‧‧」是依前開
          廢棄物清理法第16條第1 項之規定，回收清除處理費
          應以事業單位所生產如同法第15條所規定之產品為課
          徵項目，並應計算實際營業量為原則，然原處分機關
          依致遠會計師事務所作之錯誤推估結果，而所為行政
          處分，顯已違反廢棄物清理法前開法文之規定，實非
          課徵回收清除處理費之立法目的，並且嚴重損害瑞旗
          公司之權益，為此懇請　鈞院撤銷原處分機關之行政
          處分及訴願機關之訴願決定，命其另為適法之處分，
          如蒙所請，至感恩便。
    (三)被告主張之理由：
      1.依90年10月修正前之廢棄物清理法第10條之1 、現行廢
        棄物清理法第16條規定，原告係被告公告應繳費之容器
        商品製造業者，主要製造聚丙烯（PP）、聚乙烯（PE）
        容器，依法應按期申報「營業量」，並依被告核定之費
        率，繳納回收清除處理費。被告經委託「致遠會計師事
        務所」於94年8 月17日至原告處查核原告90年度及91年
        度有無短漏報回收清除處理費，惟查核當天原告僅提出
        其90年度及91年度之傳票及分類帳、瑞紘工業股份有限
        公司（原告之原公司名）90年度傳票及分類帳，惟該等
        分類帳並無相關摘要，故無法進行核對。因此，被告乃
        派員於94年8 月18日、94年9 月20日陪同「致遠會計師
        事務所」再次前往查核。然原告一直以資料過多、準備
        不易、追查年度久遠，電腦資料已遭覆蓋等藉口推拖，
        僅再提供90年3 月與4 月電腦印製之銷貨明細表。迄被
        告第4 次前往查核（即94年10月3 日至94年11月17日）
         ， 原告才提供90年至91年之銷貨發票及申報國稅局之
        銷售發票明細，經核發現原告在該期間短漏報費用達1
        億4,894 萬0,482 元，被告乃於95年3 月29日環署基字
        第0950024836號函命原告於文到45日內完成補繳納作業
        （原證一參照）。
      2.相關法令依據：
        (1)現行廢棄物清理法第15條：「物品或其包裝、容器經
          食用後，足以產生下列性質之一之一般廢棄物，致有
          嚴重污染環境之虞者，由該物品或其包裝、容器之製
          造、輸入或原料之製造、輸入業者負責回收、清除、
          處理，並由販賣業者負責回收、清除工作。一、不易
          清除、處理。二、含長期不易腐化之成分。三、含有
          害物質之成分。四、具回收再利用之價值。前項物品
          或其包裝、容器及其應回收、清除、處理責任之業者
          範圍，由中央主管機關公告之。」、90年10月修正前
          之廢棄物清理法第10條之1 第1 、2 項亦有相類似規
          定。
        (2)現行廢棄物清理法第16條第1 項：「依前條第2 項公
          告之應負回收、清除、處理責任之業者（以下簡稱責
          任業者），應向主管機關辦理登記；製造業應按當期
          營業量，輸入業應按向海關申報進口量，於每期營業
          稅申報繳納後15日內，依中央主管機關核定之費率，
          繳納回收清除處理費，作為資源回收管理基金，並應
          委託金融機構收支保管；其收支保管及運用辦法，由
          中央主管機關定之。」90年10月修正前之廢棄物清理
          法第10條之1第3項亦有類似之規定。
        (3)被告86年8 月4 日（86）環署廢字第49071 號公告：
          「主旨：公告『應回收清除、處理之一般廢棄物之種
          類、物品或其包裝、容器之業者範圍』。‧‧‧公告
          事項：一、應回收清除、處理之一般廢棄物之種類、
          物品或其包裝、容器之業者範圍(一)一般容器之業者範
          圍：業者類別：一般容器製造業者；應回收容器材質
          類別：‧‧‧6.塑膠（不含塑膠袋）(1)聚乙烯對苯二
          甲酸酯（PET ）(2)聚苯乙烯（PS）－發泡(3)聚苯乙烯
          （PS）－未發泡(4)聚氯乙烯（PVC ）(5)聚乙烯（PE）
          (6)聚丙烯（PP）(7)其他塑膠裝填；裝填物質種類：調
          製食品（含調味品）；飲料、酒（含藥酒）：醋、包
          裝飲用水；調製食用油脂；乳製品；化妝品（不含彩
          妝類）、清潔劑；塗料（含油漆、樹脂）；一般及特
          殊環境衛生用藥。備註：1.紙容器應回收範圍界定為
          免洗餐具及裝填液體或固體之紙容器商品。‧‧‧2.
          一般容器之業者範圍中使用「應回收容器材質」製成
          之免洗餐具及聚苯乙烯（PS）─發泡由一般容器製造
          業者、一般容器輸入業者及一般容器商品輸入業者負
          責繳交回收清除處理費用；其他部分一般容器商品製
          造業者、一般容器商品輸入業者負責繳交回收清除處
          理費用。(二)一般物品之業者範圍‧‧‧（略）‧‧‧
          。」（被證一：被告86年8 月4 日（86）環署廢字第
          49071號公告影本一份）
      3.原告主張均無足取，爰臚述如下：
        (1)原告主張90年3 月1 日至29日之回收清除處理費請求
          權已罹於時效完成云云（起訴狀第2 頁參照），恐係
          誤解：
          依「廢物品及容器回收清除處理辦法」（87年8 月
            12日公布、92年3 月13日廢止）第7 條：「業者應
            依其種類於每單月份15日前向中央主管機關申報前
            2 個月營業量或進口量，相關證明文件應留存備查
            。」、同辦法第8 條：「業者應依申報營業量或進
            口量，於前條第1 項規定申報期限內，依中央主管
            機關核定公告之費率及指定之金融機構（以下簡稱
            金融機構）、帳號，向金融機構繳交回收清除處理
            費用，‧‧‧」，原告90年3 月、4 月之營業量應
            於90年5 月15日前向被告申報，並繳納該期間之回
            收清除處理費。
          原告90年3 月1 日至29日之回收清除處理費既係至
            遲應於90年5 月15日前繳納，故被告之公法上請求
            權應自該期日起算。是則被告以95年3 月29日環署
            基字第0950024826號函命原告補繳90年3 月至91年
            12月之回收清除處理費，並未罹於時效。
        (2)原告主張被告於95年3 月29日始以環署基字第095002
          4836號函命原告補繳90年3 月至91年12月之回收清除
          處理費，致使原告繳納回收清除處理費之義務長期處
          於不確定之狀態云云（起訴狀第2 頁倒數第5 行參照
          ），應非可採：
          經查回收清除處理費依廢棄物清理法第16條第1 項
            應由責任業者自行向被告登記、申報及繳納，被告
            僅係稽查其登記、申報、繳納是否合於法令規定而
            已，故原告之繳納義務本屬確定，與被告之稽查與
            否無涉。
          再查被告係於94年8 月17日委託查核單位至原告處
            查核原告90年度及91年度有無短漏報回收清除處理
            費，參諸廢物品及容器回收清除處理辦法第20條：
            「與前條第1 項各款查核事項有關之單據及憑證，
            除中央主管機關另有規定外，應保存5 年。」、應
            回收廢棄物責任業者管理辦法第14條：「責任業者
            之營業量或進口量申報表及回收清除處理費繳費證
            明，應保存5 年備查。」、稅捐稽徵法第11條：「
            依稅法規定應自他人取得之憑證及給予他人憑證之
            存根或副本，應保存5 年。」、稅捐稽徵機關管理
            營利事業會計帳簿憑證辦法第26條第1 項：「營利
            事業設置之帳簿，除有關未結會計事項者外，應於
            會計年度決算程序辦理終了後，至少保存10年。‧
            ‧‧」、同辦法第27條第1項：「營利事業之各項
            會計憑證，除應永久保存或有關未會計事項者外，
            應於會計年度決算程序辦理終了，至少保存5 年。
            」原告就相關產銷、申報、會計帳簿憑證等資料本
            即應至少保存5 年，是被告於94年8月至10月間4度
            前往查核90年、91年有無短漏報回收清除處理費，
            並於95年3 月29日以環署基字第0950024836號函命
            原告補繳90年3 月至91年12月之回收清除處理費，
            亦無使原告處於舉證困難或不確定之狀態。
        (3)原告另主張被告委託查核單位「致遠會計師事務所」
          以「銷售額」推估產品「銷售量」之方式作為課予回
          收清除處理費用之查核基準並非適法云云（起訴狀第
          3 、4 頁參照） ，亦屬誤會：
          90年10月修正前之廢棄物清理法第10條之1 第3 項
            ：「公告指定業者除應向主管機關登記外，製造業
            者應按當期營業量、輸入業者應按向關稅總局申報
            進口量、容器材質等資料，於每期營業稅申報繳納
            前，依中央主管機關核定之費率，繳交回收清除處
            理費用，作為資源回收管理基金。‧‧‧」、另90
            年10月修正後之廢棄物清理法第16條第1 項：「依
            前條第2 項公告之應負回收、清除、處理責任之業
            者（以下簡稱責任業者），應向主管機關辦理登記
            ；製造業應按當期營業量，輸入業應按向海關申報
            進口量，於每期營業稅申報繳納後15日內，依中央
            主管機關核定之費率，繳納回收清除處理費，‧‧
            ‧」，均規定製造業者應依當期「營業量」申報、
            繳納回收清除處理費。
          前開「營業量」之定義，依「廢物品及容器回收清
            除處理辦法」（87年8 月12日公布、92年3 月13日
            廢止）第3 條規定：「本辦法專用名詞定義如下：
            本辦法專用名詞定義如下：‧‧‧一二營業量或進
            口量：指物品製造業者之銷售量、物品輸入業者之
            進口量、容器製造業者之銷售量或生產量、‧‧‧
            」，被告本即得擇容器製造業者的「銷售量」或「
            生產量」之一作為「營業量」來計算回收清除處理
            費（被告原則均以生產量作為營業量，蓋責任業者
            之產品最後一定會成為廢棄物，故均應課回收清除
            處理費，惟因原告無法提出生產量之相關資訊，故
            被告只得以銷售量作為營業量）；另「應回收廢棄
            物責任業者管理辦法」（91年10月23日公布）第2
            條：「本辦法專用名詞定義如下：‧‧‧二、營業
            量：係指製造業者之責任物之銷售量。‧‧‧」則
            以「銷售量」作為計算回收清除處理費之「營業量
            」基準。經查原告為容器製造業者，由前開二辦法
            可知，被告依原告責任物之「銷售量」作為「營業
            量」以核計回收清除處理費，並命原告補繳短漏金
            額，並無違誤，原告主張應以「生產量」而不得以
            「銷售量」作為計算基準，應屬誤會。
        (4)原告又主張本件估算重量時，誤算情形百出不窮，有
          推估基準事實不明之情形云云（起訴狀第5 頁第參項
          參照） ，與事實有間：
          經查被告及委託查核單位前後數次前往原告處稽查
            期間，原係請原告提供相關帳簿等資料，惟原告以
            電腦登帳部分已遭後面資料覆蓋致無法提供等各種
            理由拖延，被告不得以只好請原告提供其90年、91
            年度銷貨發票之原始憑證及各產品別每箱重量明細
            表逐一核算，因此原告即提供銷貨發票數十箱（畢
            已檢還原告）及「重量參考值」明細表4 紙與被告
            （被證二：原告提供之「重量參考值」明細表影本
            一份）。
          茲因銷貨發票數量龐大，為確認原告所提供之銷貨
            發票是否正確，查核單位乃隨機抽選銷貨發票加以
            驗證，經核對並未發現重大不符之情事（被證三：
            查核單位查核說明影本一份），故被告乃以之作為
            計算原告「銷售量」之依據。至於原告提供之「重
            量參考值」明細表所列數據是否合理？查核單位亦
            請原告提供現有產品實測，原告表示種類太多無法
            全數提供，故僅提供5 種品項供實際測量（被證二
            參照），經實測結果與「重量參考值」明細表有部
            分差異，惟原告表示其所提供之「重量參考值」明
            細表係本件查核期間的重量，但重量會隨產品技術
            、市場競爭等因素而逐年有減輕之趨勢。由於兩者
            數據差異不大，被告乃信賴原告所提供之「重量參
            考值」明細表所列數據作為計算各品項容器重量之
            依據。
          原告主張依照原證四之成型杯標準重量（PP容器）
            ，其「Y-500 」即有12種不同之品名云云（起訴狀
            第5 頁參照），惟查：
            (甲)原告於查核時所提供之重量參考值明細表中，「
              Y-500 」僅區分為「Y-500(本) ：14.11 ㎏/ 箱
              」、「Y-500 （白）：14.44 ㎏/ 箱」（被證二
              最後一頁參照），與原證四所列品名分類不同。
            (乙)次查原告起訴狀所附原證三、原證五、原證六、
              原證七、原證八、原證九等90、91年度之統計表
              ，在其品名後面並未有其他括弧之編號分類。按
              上開統計表之品名、規格係依據原告銷貨發票上
              所載資料記載，可證原告90年、91年度時並未有
              原證四之分類。
            (丙)被告另於95年再度前往原告處稽查原告其他年度
              之回收清除處理費申報、繳費情形，原告於95年
              12月1 日亦曾提供該查核年度之產品品名及重量
              標準表（被證四：原告95年12月1 日提供之成型
              杯標準重量明細表影本一份），細觀該成型杯標
              準重量明細表中，亦無原告於本件訴訟中所辯之
              品名細目，故原告所辯，恐無可採。
            (丁)末查，對於被告未曾見過之原證四，其列印時間
              記載為「2006年4 月20日」，該文件原告從未於
              查核時或訴願時提出，反係於鈞院行政訴訟時始
              另行提出，又與原告自行提供與被告查核之資料
              不符，實難採信該內容之真正。
          關於原告所辯「Y-360 」部分，亦與前開「Y-500
            」之情形相同，經觀原告提供之被證三「重量參考
            值」最後一頁，其「Y-360 」分為「Y-360(本) ：
            14.11 ㎏/ 箱」、「Y-360 （白）：14.44 ㎏/ 箱
            」，故被告以原告自行提供之數據核算每箱重量，
            亦無不合。
          關於原告主張原證九「P-550 白」產品有「白杯10
            00入」及「白杯600 入」之包裝，被告均以每箱9.
            68㎏計算云云，惟查原告「P-550 白」產品主要為
            600 入包裝，而其中一筆「白杯1000入」包裝，因
            原告未提供重量，故被告乃以較有利於原告之「60
            0 入包裝」的重量推估計算，應屬合理。
          關於原告主張原證八「AC-500白」有1000入及2000
            入之不同包裝，被告均以每箱14.44 ㎏計重云云，
            經查原告於查核時表示其編號規則中，英文字母為
            產品之規格代碼，後附之阿拉伯數字為產品之容積
            ，故如產品規格不同，理應有不同之產品品名，本
            件原證八所列產品品名均為「AC-500白」，且其單
            價間並未有重大差距，故被告以原告所提供之重量
            參考值明細表所提供之重量計算，應無違誤。至於
            規格內容係依被告提供之統一發票摘要欄所記載，
            惟因摘要欄長度有限，部分內容恐未及記載，惟從
            單價觀之應不影響其重量。
          從上可知，被告係依據原告提供之銷貨統一發票及
            重量參考值明細表計算其應補繳之回收清除處理費
            ，且該銷貨統一發票及參考重量值數據均經被告查
            核單位抽驗認為無重大不符之處而予以採用，故原
            告辯稱被告自行臆測產品重量、推估基準事實錯誤
            云云，均非事實，不足採信。
      4.綜上結論，本件原告之訴並無理由，請鈞院予以駁回，
        以維法紀。
　　理  由
一、本件被告代表人原為張國龍，訴訟中變更為乙○○，業據被
    告新任代表人乙○○提出承受訴訟狀聲明承受訴訟，核無不
    合，應予准許。
二、按現行廢棄物清理法第15條規定：「物品或其包裝、容器經
    食用後，足以產生下列性質之一之一般廢棄物，致有嚴重污
    染環境之虞者，由該物品或其包裝、容器之製造、輸入或原
    料之製造、輸入業者負責回收、清除、處理，並由販賣業者
    負責回收、清除工作。一、不易清除、處理。二、含長期不
    易腐化之成分。三、含有害物質之成分。四、具回收再利用
    之價值。前項物品或其包裝、容器及其應回收、清除、處理
    責任之業者範圍，由中央主管機關公告之。」；而90年10月
    修正前之廢棄物清理法第10條之1 第1 、2 項亦有相類似規
    定。而現行廢棄物清理法第16條第1 項規定：「依前條第二
    項公告之應負回收、清除、處理責任之業者（以下簡稱責任
    業者），應向主管機關辦理登記；製造業應按當期營業量，
    輸入業應按向海關申報進口量，於每期營業稅申報繳納後15
    日內，依中央主管機關核定之費率，繳納回收清除處理費，
    作為資源回收管理基金，並應委託金融機構收支保管；其收
    支保管及運用辦法，由中央主管機關定之。」；90年10月修
    正前之廢棄物清理法第10條之1 第3 項亦有類似之規定。又
    被告86年8 月4 日（86）環署廢字第49071 號公告：「主旨
    ：公告『應回收清除、處理之一般廢棄物之種類、物品或其
    包裝、容器之業者範圍』。‧‧‧公告事項：一、應回收清
    除、處理之一般廢棄物之種類、物品或其包裝、容器之業者
    範圍(一)一般容器之業者範圍：業者類別：一般容器製造業者
    ；應回收容器材質類別：‧‧‧6.塑膠（不含塑膠袋）(1)聚
    乙烯對苯二甲酸酯（PET ）(2)聚苯乙烯（PS）－發泡(3)聚苯
    乙烯（PS）－未發泡(4)聚氯乙烯（PVC ）(5)聚乙烯（PE）(6)
    聚丙烯（PP）(7)其他塑膠裝填；裝填物質種類：調製食品（
    含調味品）；飲料、酒（含藥酒）：醋、包裝飲用水；調製
    食用油脂；乳製品；化妝品（不含彩妝類）、清潔劑；塗料
    （含油漆、樹脂）；一般及特殊環境衛生用藥。備註：1.紙
    容器應回收範圍界定為免洗餐具及裝填液體或固體之紙容器
    商品。‧‧‧2.一般容器之業者範圍中使用「應回收容器材
    質」製成之免洗餐具及聚苯乙烯（PS）─發泡由一般容器製
    造業者、一般容器輸入業者及一般容器商品輸入業者負責繳
    交回收清除處理費用；其他部分一般容器商品製造業者、一
    般容器商品輸入業者負責繳交回收清除處理費用。(二)一般物
    品之業者範圍‧‧‧（略）‧‧‧。」。
三、緣原告〈原名瑞紘工業股份有限公司，93年12月1 日與瑞旗
    實業股份有限公司合併，由瑞紘工業股份有限公司為存續公
    司，並更名為瑞旗生物科技股份有限公司〉係容器製造業者
    ，經被告委託致遠會計師事務所於94年8 月17日至18日、94
    年9 月20日及94年10月3 日至同年11月17日查核原告90 年3
    月至91年12月之營業（進口）量相關帳籍憑證，發現原告未
    依廢棄物清理法第16條規定申報繳納PP容器之回收清除處理
    費，乃於95年3 月29日以環署基字第0950024836號函請原告
    於文到45日內補繳回收清除處理費計148,940,482 元，如逾
    期未完納，將依廢棄物清理法第51條第1 項規定，移送強制
    執行，並處應繳納費用1 倍至3 倍之罰鍰。原告不服，提起
    訴願遭決定駁回，遂提起本件行政訴訟。兩造分別為前揭事
    實欄所載之陳述，準此，本件爭執之重點厥為被告系爭處分
    是否有據。
四、原告主張90年3 月1 日至29日之回收清除處理費請求權已罹
    於時效完成云云；惟按當時有效之「廢物品及容器回收清除
    處理辦法」（87年8 月12日公布、92年3 月13日廢止）第7
    條：「業者應依其種類於每單月份15日前向中央主管機關申
    報前2 個月營業量或進口量，相關證明文件應留存備查。」
    、同辦法第8 條：「業者應依申報營業量或進口量，於前條
    第1 項規定申報期限內，依中央主管機關核定公告之費率及
    指定之金融機構（以下簡稱金融機構）、帳號，向金融機構
    繳交回收清除處理費用，‧‧‧」，原告90年3 月、4 月之
    營業量應於90年5 月15日前向被告申報，並繳納該期間之回
    收清除處理費。查原告90年3 月1 日至29日之回收清除處理
    費既係至遲應於90年5 月15日前繳納，故被告之公法上請求
    權應自該期日起算。職是，被告以95年3 月29日環署基字第
    0950024826號函命原告補繳90年3 月1 日至29日之回收清除
    處理費，並未罹於時效。原告此項主張，容有誤解，顯不足
    採。
五、查本件原告乃係免洗餐具容器製造業，而91年10月23日行政
    院環保署環署基字第0910072481號令，依廢棄物清理法第16
    條第4 項訂定之「應回收廢棄物責任業者管理辦法」第2 條
    第2 款規定「營業量：係指製造業者之責任物之銷售量。但
    容器品製造業者之營業量為其容器購入量及容器生產量；..
    . 免洗餐具等容器製造業者之營業量為其容器生產量，得以
    容器平板購入量及生產量扣除製造容器過程之耗損量計之；
    ..」；另94年4 月21日所修正之「應回收廢棄物責任業者管
    理辦法」第15條之1 亦明訂：「平板容器或非平板類免洗餐
    具容器製造業之責任物，於中華民國94年5 月1 日後製造者
    ，其營業量為製造業者之責任物之銷售量；其於中華民國94
    年5 月1 日前製造者，其營業量為製造業者之容器生產量，
    得以容器平板購入量及生產量扣除製造容器過程之耗損量計
    之」。又「廢物品及容器回收清除處理辦法」第3 條固規定
    ：「本法專用名詞定義如下：..十二、營業量或進口量：指
    ... 容器製造業者之銷售量或生產量、... 」但上開處理辦
    法業因其母法之廢棄物清理法第10條之1 於90年10月24日經
    刪除而失其適用基礎（雖遲至92年3 月13日始廢止該處理辦
    法），且系爭處分做成於95年3 月29日，依處分時有效之法
    規即上開管理辦法（94年4 月21日修正者）明訂94年5 月1
    日前製造者，亦有其適用，自應優先適用此管理辦法。故本
    件被告命原告補繳90年3 月至91年12月之回收清除處理費用
    ，所依據之「營業量」應為「容器生產量」，並非為被告所
    主張之產品銷售量，要無疑義。
六、被告主張因原告未提供生產量之相關資訊，故依原告所提供
    之銷售發票，以產品銷售量為基礎之查核計算方式，查核基
    準並無不妥云云；惟按「應回收廢棄物責任業者管理辦法」
    第13條明定：「主管機關或其委託之專業人員依本法第20條
    進行查核時，責任業者提供之資料不實，或未提供完整帳冊
    、資料，主管機關或其委託之專業人員得依下列方法擇定其
    營業量或進口量最高者為該責任業者之營業量或進口量：一
     、 依原（物）料、人員、水電或設備使用情形、生產速率
    或其他足供佐證之資料計算其營業量或進口量。二、由責任
    業者之上游、下游業者相關資料計算其營業量或進口量。三
    、依銷售額相近之同業申報之營業量或進口量。四、依銷售
    額相近之同業申報之回收清除處理費金額佔銷售額比例計算
    其營業量或進口量。五、依機器、設備、製造程序、原料相
    近之同業之製造量計算方式計算其營業量或進口量。前項之
    完整帳冊依商業會計法及稅捐稽徵機關管理營利事業會計帳
    簿憑證辦法之規定。」可知縱使本件原告未提供完整資料以
    供被告查核當年度營業量，被告尚可依據上開方法擇定原告
    之營業量，並非逕自以原告之產品銷售量來推估原告應補繳
    之回收清除處理費用，足見被告在查核基準上，顯有不合。
七、按「行政行為，非有正當理由，不得為差別待遇，行政程序
    法第6 條定有明文，此即行政法上之平等原則‧‧‧。又『
    信賴保護原則』，係指行政處分雖有瑕疪，但相對人或關係
    人對其存續已有信賴，而行政機關之事後矯正，將因此增加
    其負擔者，即不得任意為之之謂。‧‧‧」、「憲法之平等
    原則要求行政機關對於事物本質上相同的事件作相同的處理
    ，乃形成行政自我拘束‧‧‧」最高行政法院92年判字第27
    5 號判決及93年上字1392號判決可資參照。查被告於91年1
    至3 月期間曾委託訴外人衛適密查核原告公司89年度之營業
    量，於查核程序明確指出查核基準為「依據生產量扣除耗損
    率及出口量計算而得」，並於「會計查核重點及結果」欄目
    項下明確載明：「‧‧‧銷售開立二聯式發票部分之產品，
    並未記載買受人資料，且依其性質暫行推定非屬一次性使用
    之免洗餐具，不予列入此次查核應繳費營業量之計算，而開
    立三聯式發票部分，則必須取得下游廠商出具其產品係做為
    工業、農業及醫療等用途，而非免洗餐具之證明書，始可認
    定為扣減項目‧‧‧」（見本院卷第65頁）；但本件即90、
    91年度由致遠會計師事務所為之查核結果，並未對產品使用
    目的做區分，亦未說明有何考量具體案件事實上之差異及立
    法目的而為不同處置之正當理由。且原告乃以產品發票提供
    被告查核，該資料每年皆應向稅務機關據實申報，與88年、
    89年所提供之銷售資料並無本質上不同，不應有因原告提供
    不同資料，而使查核人員採取不同計算基礎之情事。足見本
    件被告系爭處分，已違反前揭「行政自我拘束」及「平等原
    則」之意旨，亦有不合。
八、次查本件被告依原告銷貨發票推估應補繳回收清除處理費，
    此種推估將產生重量計算之差異。例如：「Y-500 」之產品
    中，針對顏色、規格的差異，有不同之品名，如：Y-500 （
     Z6 ）本、Y-500 （Z6）白、Y-500 （Z7）本、Y-500 （Z7
    ）白等），每一種重量均為不同（見本院卷第29頁）；但「
    致遠會計師事務所」並未細分各個產品之品名，每箱均以14
    .11KG 計重（見本院卷第30頁）。又如：品名為「Y-360 本
    」之產品，「致遠會計師事務所」所查核之規格乃為每箱10
    00入之包裝數，每箱以14.11KG 計重（見本院卷第31頁）；
    但原告公司所生產之「Y-360 」產品，產品規格乃係每箱20
    00入之包裝數，該各項產品每箱乃介於7.70-16.68KG不等（
    見本院卷第29頁）。再如：「AC-500白」之產品，「致遠會
    計師事務所」將每箱1000入及2000入之不同包裝數，每箱均
    以14.44KG 計重（見本院卷第33頁）；又如「P-550 白」之
    產品，亦將每箱白杯1000入及600 入之包裝數，均以每箱9.
    68KG計重（見本院卷第34頁）。可知「致遠會計師事務所」
    以原告之「年度當期之銷售額」推估原告年度產品銷售量，
    ，再以該產品銷售量計算出原告應繳費重量，此種查核方式
    在產品規格隨著交易市場之需求而有所改變時，即會發生誤
    差，從而，其製作之稽核彙總表之內容亦隨之而失準，被告
    根據有誤差之稽核彙總表，作成課予原告如此高額之回收清
    除處理費用之系爭處分，即有難違誤。
九、綜合上述，計算原告每月營業量之核定，應以業者每個月之
    生產量扣除製造過程之損耗量所得之數量，而非如被告所稱
    以產品「銷售量」為基礎，且以銷售量計算營業量，即會因
    規格不同而致生重量之差異，被告委託查核之致遠會計師事
    務所一以銷售量為基礎，被告依據其有問題的稽核彙總表而
    統計出原告之「年度產品銷售量」，所為系爭處分，核有不
    合，訴願決定未予糾正，亦有違誤，原告執此指摘，訴請撤
    銷，為有理由，應予准許。被告應依本院法律見解，另為適
    法之處分。
十、本件事證已臻明確，兩造其餘攻擊防禦方法，核與本件判決
    結果不生影響，爰不逐一論述，併此敘明。
十一、據上論結，原告之訴為有理由，爰依行政訴訟法第98條第
      3 項前段，判決如主文。
中　　華　　民　　國　　96　　年　　7　　 月　　19　　日
                         第六庭審判長法  官　林　文　舟
                                     法  官　陳　鴻　斌
                                     法  官　闕　銘　富
上為正本係照原本作成。
如不服本判決，應於送達後20日內，向本院提出上訴狀並表明上
訴理由，如於本判決宣示後送達前提起上訴者，應於判決送達後
20日內補提上訴理由書（須按他造人數附繕本）。
中　　華　　民　　國　　96　　年　　7　　 月　　20　　日
                                     書記官  孫　筱　晴
